臺灣高等法院臺中分院刑事判決　　　　　　　　　九十一年度上易字第一三三九號
　　上　訴　人
　　即　被　告　乙○○
　輔佐人　　　　丙○○
右上訴人因侵占案件，不服臺灣南投地方法院九十一年度易字第三二八號中華民國九
十一年六月十九日第一審判決（起訴案號：臺灣南投地方法院檢察署年度偵字第一一
０二號），提起上訴，本院判決如左：
      主  文
原判決撤銷。
乙○○意圖為自己不法之所有，而侵占自己持有他人之物，處有期徒刑月，如易科
罰金，以佰元折算壹日。
      事  實
一、乙○○之父葉和於日據時代在株式會社台灣銀行榆林支店有存款二萬零四百八十
    六元貳角六分（原幣），葉和於民國（下同）七十二年十一月十一日死亡後，乙
    ○○及其姐妹丁○○○、甲○、葉貞惠、葉淑珍及葉淑吟等第一順序法定繼承人
    （其中葉貞惠、葉淑珍、葉淑吟未提出告訴）得依總統公布施行之「日據時代株
    式會社台灣銀行海外分支機構存款及匯款處理條例」第四條第二項之規定，向主
    管機關財政部申請登記墊還。為辦理上述存款墊還登記，丁○○○、甲○、葉淑
    珍授權乙○○（另葉淑吟、葉貞惠表明拋棄因繼承所得之權利，並將權利無償讓
    與乙○○）於九十年五月二十一日檢具存款單據原本等向財政部中區辦公室辦理
    登記，其後財政部在九十一年一月三日將墊付款一百二十二萬九千一百七十六元
    匯入乙○○所指定之台灣銀行南投分行第000000000000號帳戶，乙
    ○○收受前開款項之後，因為幫助兒子償還債務，竟起為自己不法所有之意圖，
    未經全體繼承人之同意逕行挪用，於九十一年一月七日將上開帳戶內存款中之一
    百二十萬元分別轉匯至(一)郵政局南投六支局第00000000000000號
    李允帳戶三十萬元；(二)郵政局南投中山街分局第00000000000000
    號乙○○帳戶六十萬元；(三)臺灣銀行南郭簡易型分行第00000000000
    0號葉雅薇帳戶三十萬元，而將上述存款侵占入己。
二、案經丁○○○、甲○訴請臺灣南投地方法院檢察署檢察官偵查起訴。
    理  由
一、訊之上訴人即被告（以下稱被告）乙○○對於受告訴人丁○○○、甲○委託辦理
    存款墊付登記，於財政部將墊付款匯入被告臺灣銀行南投分行帳戶後，為幫助兒
    子清償債務，在前記時間、地點將帳戶內存款挪用轉入自己、李允及葉雅薇之帳
    戶等事實均不否認，但辯稱：僅因清償債務先行借用，將另設法清償告訴人二人
    ，本件僅屬手足之爭、民事糾紛，被告並無為自已不法所有之意圖云云。
二、惟查：
  (一)葉和於日據時代在株式會社台灣銀行榆林支店有存款，被告乙○○經告訴人葉麗
    娟、甲○，及葉淑珍授權，另繼承人葉淑吟、葉貞惠則出具拋棄繼承書，由被告
    於九十年五月二十一日向主管機關財政部辦理登記，財政部依申請在九十一年一
    月三日將墊付款一百二十二萬九千一百七十六元匯入被告指定之臺灣銀行南投分
    行帳戶，其後被告未經丁○○○等二人之同意，逕行挪用該筆存款，於九十一年
    一月七日將帳戶內存款中之一百二十萬元分別轉匯至李允、被告乙○○本人，及
    葉雅薇帳戶等各節，除經被告坦承不諱外，並有財政部九十一年九月十八日台財
    庫字第０九一００五四一二二號函所附之申請書全份（含申請書、切結書、特別
    當座預金通帳、戶籍謄本、授權書、成年人遺產拋棄繼承書，見本院卷第五十七
    頁以下），及臺灣銀行南投分行九十一年四月九日銀投營字第○九一三二○二二
    ○三一號函（偵查卷第十五頁）可資證明。
  (二)被告既受告訴人丁○○○、甲○之委託，處理葉和在日據時代在株式會社台灣銀
    行海外分支機構存款墊還之登記申請，於取得財政部匯入之墊付款後，自應就墊
    付款與告訴人進行清算，並交付告訴人應得之墊付款。被告未經告訴人同意，逕
    行挪用，而將墊付款匯出，自有為自己不法所有之意圖，被告辯稱本件僅係手足
    之爭，並無為自己不法所有之意圖云云，不足採信。
三、被告未經全體繼承人之同意，逕行挪用款項，顯已將原持有應與其他繼承人清算
    之存款侵占入己，核被告所為，係犯刑法第三百三十五條第一項之侵占罪，被告
    以同一挪用存款之行為，同時侵害告訴人丁○○○、甲○之財產法益，屬同種想
    像競合犯，應從一重處斷。
四、原審對被告論罪科刑固非無見，惟：(一)被告與葉貞惠、葉淑珍、葉淑吟為兄妹關
    係，屬二等旁系血親，此業經被告陳明在卷，並有戶籍謄本可資證明，依刑法第
    三百三十八條、第三百二十四條第二項之規定，被告所犯侵占罪須告訴乃論，原
    審未經葉貞惠、葉淑珍、葉淑吟提出告訴，即就被告侵占葉貞惠等三人財物部分
    論罪科罰，自屬未洽。(二)依民法第一千一百五十一條之規定，繼承人有數人時，
    在分割遺產前，各繼承人對於遺產全部為公同共有；被告與告訴人丁○○○等人
    對於財政部請求墊還存款之權利，亦屬準公同共有之權利，雖有應繼分之觀念存
    在，但公同共有與分別共有不同，各繼承人就請求墊還存款之權利，各繼承人並
    無應有部分存在，自不能認為各繼承人各有二十萬元之墊還存款之權利，亦不能
    直接認為各繼承人可向被告請求二十萬元（按：應經遺產分割之程序，或全體公
    同共有人同意），原審認為被告將應分配予葉麗娟等五人之一百萬元侵占入己，
    亦非妥當。被告上訴仍執陳詞主張並無為自己不法所有之意圖雖無理由，惟原審
    判決既有上述不當之處，本院仍應將原判決撤銷改判。爰審酌被告挪用之金額達
    一百二十萬元，在本件提出告訴之丁○○○、甲○二人應繼分各為六分之一，犯
    罪所生之損害尚非至鉅，及被告與告訴人姐弟、兄妹關係，被告至今尚未與告訴
    人達成和解，復矢口否認犯罪等一切情狀，量處如主文所示之刑，並諭知易科罰
    金之折算標準，以資儆懲。
據上論結，應依刑事訴訟法第三百六十九條第一項前段、第三百六十四條、第二百九
十九條第一項前段、刑法第三百三十五條第一項、第五十五條、第四十一條第一項，
罰金罰鍰提高標準條例第一條前段、第二條，判決如主文。
本案經檢察官戊○○到庭執行職務。
中      華      民      國    九十一    年      十      月    二十二    日
                                   臺灣高等法院臺中分院刑事第十庭
                                         審判長法  官  林  照  明
                                               法  官  蔡  名  曜
                                               法  官  王      銘
右正本證明與原本無異。
不得上訴。
                                               書記官  陳  妙  瑋
中      華      民      國    九十一     年      十       月   二十二   日
                                                                        Ｆ
